臺灣高雄地方法院刑事判決　　　　　　　　　　　　　　九十一年度訴字第五八號
　　公　訴　人　臺灣高雄地方法院檢察署檢察官
　　被　　　告　乙○○
右列被告因偽造文書案件，經檢察官提起公訴（九十年度偵字第一四七二四號），本
院判決如左：
    主  文
乙○○行使偽造私文書，足以生損害於他人，處有期徒刑參月，如易科罰金，以參佰
元折算壹日。扣案之台灣屏東戒治所 (八九)屏戒治所 (總)字第○○五八九三號受戒
治人戒治費用繳納通知單壹紙，沒收之。
    事  實
一、緣乙○○於民國八十九年間因施用毒品案件，經送觀察勒戒後，有繼續施用毒品
    傾向，再經裁定送台灣屏東戒治所強制戒治期滿，由台灣屏東戒治所於八十九年
    十月間，製寄「受戒治人戒治費用繳納通知單」，通知乙○○繳納戒治費用新台
    幣（下同）一萬五千一百二十三元，詎乙○○竟向其父甲○○佯稱欲繳納戒治費
    用，並向甲○○索取戒治費用一萬五千一百二十三元後，未依規定繳納，而供己
    花用（親屬間詐欺部分，未據告訴），乙○○為掩飾其行跡，遂基於行使偽造私
    文書之犯意，於八十九年十月間，以一百五十元之代價，委託高雄市三民區民族
    社區附近不知情之不詳名稱刻印業者，偽刻「高雄地方收訖」之收訖戳章及「劉
    志遠」之印章後，蓋在前開「受戒治人戒治費用繳納通知單」上，並偽填「１０
    ／２５收」之文字，藉以表明上開戒治費用業經高雄地方某機關之承辦人員「劉
    志遠」收訖之意。再將該繳費通知單充作收據之用，並持交其父甲○○收執而行
    使之，以瞞騙識字不多之父親甲○○。致生損害於「劉志遠」及甲○○。嗣甲○
    ○於九十年五月二日，接獲台灣屏東戒治所通知其子乙○○催繳滯納戒治費用之
    催告公函時，認為可能作業錯誤，前往台灣高雄地方法院檢察署執行科查詢，而
    發現上情。
二、案經台灣高雄地方法院檢察署政風室簽報該署檢察官偵查起訴。
    理  由
一、訊據被告乙○○對於右揭犯罪事實均坦承不諱，核與被害人甲○○指述之情節相
    符，又有蓋用偽造之「高雄地方收訖」戳記及「劉志遠」印文之台灣屏東戒治所
    「受戒治人戒治費用繳納通知單」及該所滯繳戒治費用之催繳公函各一紙附卷可
    稽，事證明確，被告犯行洵堪認定。
二、按印章、印文或署押乃證明人格同一性之記號，故凡具有此等內容者，均得為刑
    法偽造印章印文罪之行為客體，不以專供證明權利義務與事實之用為必要；反之
    ，若印章或印文之內容與人格之同一性無關者，自不能成為刑法偽造印章印文罪
    之行為客體。經查：本件被告所偽刻之「高雄地方收訖」戳章，自其外觀形式觀
    之，並無法使人辨識被告係要表彰何單位、何機構所蓋用之印章，無法與被告所
    欲表彰之機構相結合，自不能證明具有人格之同一性，也無從確定係何機關、團
    體收受費用，與表彰機關收費之印章不符。且「高雄地方收訖」印文係用於屏東
    戒治所發出之繳費通知單上，從整體通知單之形觀之，難認具有印章之性質，僅
    係被告用以欺騙其父已向政府機關繳費之形似機關印文之戳記而已。又「偽造文
    書或印章罪之成立，固須所偽造者為他人名義之文書印章，惟所謂他人名義，即
    非自己名義之意，非謂名義人實有其人，茍其所偽造之文書或印章，足以使人誤
    信其為真正，雖該名義人係出於虛捏，亦無妨於偽造罪之成立。」最高法院二十
    七年滬上字第一一三號著有判例可資參照。本件被告於審理中已供稱「劉志遠」
    係其虛構之人，揆之上開判例，仍無解於偽造印章罪之成立。再觀之被告將偽造
    之「高雄地方收訖」戳章及「劉志遠」之印章，蓋於繳費通知單上，目的在於持
    該繳費通知單充作收據使用，是在該通知單上待繳金額欄上該蓋有「高雄地方收
    訖」戳記及「劉志遠」印文並經被告偽填「１０／２５收」文字之通知單，已表
    示收到該金額之意，即具有收據之性質，自屬私文書之一種。是核被告所為，係
    犯刑法第二百十六條之行使第二百十條之私文書罪。被告偽造「劉志遠」印章之
    行為，係偽造私文書之階段行為，又偽造私文書後持以行使，其偽造之低度行為
    ，應為行使之高度行為所吸收，均不另論罪。被告利用不知情之刻印業者，偽刻
    印章，為間接正犯。爰審酌被告犯罪之動機、目的、手段，犯罪所生之損害，及
    犯罪後坦承犯行，態度尚稱良好等一切情狀，量處如主文所示之刑，並諭知易科
    罰金之折算標準。偽造之「劉志遠」印章一枚及供犯罪所用之「高雄地方收訖」
    之戳章，並未扣案，被告並供稱已丟棄，不能證明尚屬存在，為免日後執行之困
    難，爰不為沒收之諭知。又被告如依正常之程序繳納戒治費用，戒治所會另行出
    具收據予被告收執，此亦有台灣屏東戒治所九十一年一月十七日屏戒治所字第○
    二三八號函附之收據影本一紙在卷足參。從而戒治所發給被告之繳費通知單，於
    繳費後並不會加以收回，已屬被告所有，亦可認定。則該繳費通知單既為被告所
    有且係供本件犯罪所用之物，爰依刑法第三十八條第一項第二款之規定，宣告沒
    收。又繳費知單既已宣告沒收，附於其上偽造之「劉志遠」印文一枚，不另為沒
    收之諭知，附此敘明。
三、按被告犯罪後，刑法第四十一條第一項，已於九十年一月十日修正公布，並於同
    月十二日生效施行，其修正後規定為「犯最重本刑為五年以下有期徒刑之罪，而
    受六月以下有期徒刑或拘役之宣告，因身體、教育、職業或家庭之關係或其他正
    當事由，執行顯有困難者，得以一元以上三元以下折算一日，易科罰金。但確因
    不執行所宣告之刑，難收矯正之效，或難以維持法秩序者，不在此限。併合處罰
    之數罪，均有前項情形，其應執行之刑逾六月者，亦同。」而舊法僅規定為「犯
    最重本刑為三年以下有期徒刑之罪，而受六月以下有期徒刑或拘役之宣告，因身
    體、教育、職業或家庭之關係，執行顯有困難者，得以一元以上三元以下折算一
    日，易科罰金。」比較新舊法之結果，以新法有利於被告，依刑法第二條第一項
    前段之規定，自應適用最有利於被告之新法，即裁判時修正後之刑法第四十一條
    第一項之規定，亦附此敘明。
四、又公訴人認被告偽造「高雄地方收訖」之戳章並蓋用該戳印，亦構成偽造印章及
    印文罪。惟查該「高雄地方收訖」章，並非刑法第二百十七條所稱之印章等情，
    已如前述，是此部分之行為，自屬不構成犯罪，惟此部分之犯行，若構成犯罪，
    公訴人認與前開偽造文書之行為間，具有吸收犯之實質上一罪之關係，爰不另為
    無罪之諭知。另被告固曾於八十九年間，因毒品危害防制條例案件，經本院判處
    有期徒刑五月確定，甫於九十年五月十一日易科罰金執行完畢，此有台灣高等法
    院被告全國前案紀錄表及台灣高雄地方法院檢察署刑案資料查註紀錄表各一份在
    卷可佐，惟本件犯罪之時間為八十九年十月間，係在前案有期徒刑執行完畢之前
    ，與累犯之構成要件不符，公訴人認應依累犯之規定加重其刑，容有誤會，均併
    此敘明。
據上論斷，應依刑事訴訟法第二百九十九條第一項前段、刑法第二條第一項前段、第
二百十六條、第二百十條、第三十八條第一項第二款、第四十一條第一項，罰金罰鍰
高標準條例第一條前段、第二條，判決如主文。
中      華      民      國      九十一年      五    月      三    日
                                  臺灣高雄地方法院刑事第二庭
                                      審判長法  官  宋明中
                                            法  官  劉定安
                                            法  官  高英賓
右正本證明與原本無異。
如不服本判決，應於判決送達後十日內，向本院提出上訴狀。
                                            書記官  林雯琪
中      華      民      國      九十一      年      五    月      三    日
附錄論罪科刑法條：
中華民國刑法第二百一十條
 (偽造變造私文書罪)
偽造、變造私文書，足以生損害於公眾或他人者，處五年以下有期徒刑。
中華民國刑法第二百一十六條
 (行使偽造變造或登載不實之文書罪)
行使第二百十條至第二百十五條之文書者，依偽造、變造文書或登載不實
事項或使登載不實事項之規定處斷。
中華民國刑法第二百一十九條
 (沒收之特例)
偽造之印章、印文或署押，不問屬於犯人與否，沒收之。
